# Apéndice: Funciones auxiliares del paquete `MATrstars`. {-}

A lo largo del libro se utilizan de forma recurrente pequeñas **funciones auxiliares** que ayudan a organizar el código de los *scripts*: generación de composiciones de gráficos, tratamiento de tablas, presentación de resultados, etc. Con el fin de mantener los *scripts* de las prácticas centrados en el análisis estadístico y evitar el bloque repetitivo de "fontanería" al inicio de cada uno, todas esas funciones se han agrupado en un paquete propio del libro llamado `MATrstars`.

`MATrstars` no está disponible en CRAN. Se distribuye a través de un repositorio público de GitHub, desde el que se instala con una sola línea:

```{r, eval=FALSE, echo=TRUE}
# install.packages("remotes")           # solo si no está instalado
remotes::install_github("teckel71/MATrstars")
```

En los *scripts* del libro se ha incluido un bloque estándar que **comprueba si el paquete ya está instalado**; si no lo está, lo instala automáticamente desde GitHub, y en cualquier caso lo activa con `library(MATrstars)`. Por tanto, los alumnos no necesitan preocuparse por la instalación: la primera ejecución del *script* la resuelve.

El repositorio con el código fuente completo del paquete se encuentra en:

- [https://github.com/teckel71/MATrstars](https://github.com/teckel71/MATrstars)

En las secciones siguientes se describe cada una de las funciones que integran el paquete: qué hacen, cómo se invocan, qué argumentos aceptan, qué devuelven y cómo utilizarlas.

## `create_patchwork()`. {-}

### Propósito. {-}

Toma una lista de gráficos `ggplot` y los agrupa en **composiciones de 2 filas por 2 columnas** (cuatro gráficos por composición), utilizando los operadores de composición del paquete `{patchwork}`. Cuando el número total de gráficos no es múltiplo de cuatro, la última composición se completa con paneles vacíos (utilizando `theme_void()`) para mantener la retícula uniforme.

Esta función resulta especialmente útil cuando se genera una batería de gráficos de forma programática (por ejemplo, mediante un bucle sobre un conjunto de variables) y se desean presentar de manera compacta y ordenada. Aparece en los capítulos de análisis clúster (tanto jerárquico como no-jerárquico), en el capítulo de regresión lineal múltiple y, en general, cuando conviene resumir una batería de gráficos comparativos.

### Sintaxis. {-}

```{r, eval=FALSE, echo=TRUE}
create_patchwork(plot_list)
```

### Argumentos. {-}

- **`plot_list`**: lista de objetos `ggplot`. Si la lista está vacía, la función devuelve `NULL`.

### Valor devuelto. {-}

Una **lista de composiciones** `patchwork`. Cada elemento de la lista contiene, como máximo, cuatro gráficos dispuestos en una retícula 2x2. Para presentar las composiciones basta con recorrer la lista con un bucle `for` e imprimir cada elemento con `print()`, tal y como se muestra en el ejemplo siguiente.

### Ejemplo. {-}

```{r, eval=FALSE, echo=TRUE}
library(ggplot2)
library(MATrstars)

# Lista de 5 gráficos de ejemplo (uno más que un múltiplo de 4)
graficos <- lapply(1:5, function(i) {
  ggplot(mtcars, aes(x = wt, y = mpg)) +
    geom_point() +
    ggtitle(paste("Gráfico", i))
})

# Aplicar la función del paquete
composiciones <- create_patchwork(graficos)

# Ver cuántas composiciones se han generado (será 2)
length(composiciones)

# Imprimir las composiciones una a una:
#  la primera con 4 gráficos completos,
#  la segunda con 1 gráfico y 3 paneles vacíos.
for (comp in composiciones) print(comp)
```

### Código fuente. {-}

El archivo con el código completo de la función, incluyendo la documentación en formato `{roxygen2}`, puede consultarse y descargarse desde el repositorio del paquete en GitHub:

- [`R/create_patchwork.R`](https://github.com/teckel71/MATrstars/blob/main/R/create_patchwork.R)

## `kable_rstars()`. {-}

### Propósito. {-}

Genera una tabla HTML con el estilo tipográfico utilizado sistemáticamente en el libro *R-Stars*: encabezado en negrita centrado, cuerpo con líneas alternas para facilitar la lectura, bordes discretos, ancho ajustado al contenido y celdas centradas. Internamente es un envoltorio de `knitr::kable()`, seguido de `kableExtra::kable_styling()` y `kableExtra::row_spec()`, con los ajustes habituales del libro configurados como valores por defecto. De este modo, cada tabla en los *scripts* se reduce de un bloque de 12-18 líneas a una llamada compacta de 4-6 líneas.

Los valores por defecto (fuente de 11 puntos, punto como separador decimal, encabezado en negrita, cuerpo centrado, sin notación científica, opciones bootstrap `striped + bordered + condensed`) resuelven la práctica totalidad de las tablas del libro. Cuando alguna tabla concreta requiere un ajuste, basta con sobrescribir el argumento correspondiente.

### Sintaxis. {-}

```{r, eval=FALSE, echo=TRUE}
kable_rstars(x,
             caption   = NULL,
             col.names = NULL,
             digits    = getOption("digits"),
             font_size = 11,
             full_width = FALSE,
             bootstrap_options = c("striped", "bordered", "condensed"),
             align  = "c",
             align_header = "c",
             bold_header  = TRUE,
             bold_body    = FALSE,
             format.args  = list(decimal.mark = ".", scientific = FALSE),
             ...)
```

### Argumentos. {-}

- **`x`**: *data frame* o matriz con los datos a mostrar.
- **`caption`**: título de la tabla. Por defecto `NULL` (sin título).
- **`col.names`**: vector de caracteres con los nombres de columna a mostrar. Por defecto `NULL` (se usan los nombres del *data frame*).
- **`digits`**: número de dígitos decimales. Puede ser un escalar (aplicado a todas las columnas numéricas) o un vector con un valor por columna (usar `NA` para columnas no numéricas).
- **`font_size`**: tamaño de fuente en puntos. Por defecto `11`.
- **`full_width`**: si `TRUE`, la tabla ocupa todo el ancho disponible. Por defecto `FALSE`.
- **`bootstrap_options`**: vector de caracteres con opciones de estilo Bootstrap para `kable_styling()`. Por defecto `c("striped", "bordered", "condensed")`.
- **`align`**: alineación de las celdas del cuerpo (`"l"`, `"c"` o `"r"`). Por defecto `"c"` (centrado).
- **`align_header`**: alineación de las celdas del encabezado. Por defecto `"c"`.
- **`bold_header`**: si `TRUE` (por defecto), el encabezado va en negrita.
- **`bold_body`**: si `TRUE`, el cuerpo va en negrita. Por defecto `FALSE`.
- **`format.args`**: lista con argumentos de formato numérico pasada a `knitr::kable()`. Por defecto, punto como separador decimal y notación científica desactivada.
- **`...`**: argumentos adicionales pasados a `knitr::kable()`.

### Valor devuelto. {-}

Un objeto de clase `knitr_kable` con el estilo del libro aplicado, listo para su inclusión en un documento R Markdown con salida HTML.

### Ejemplo. {-}

```{r, eval=FALSE, echo=TRUE}
library(dplyr)
library(MATrstars)

# Tabla con los 5 primeros coches del dataset mtcars,
# con caption, nombres de columna personalizados y 2 decimales.
mtcars %>%
  head(5) %>%
  kable_rstars(caption   = "Primeros 5 coches del dataset mtcars",
               col.names = c("mpg", "cil", "cc", "hp", "gr", "peso",
                             "1/4 mi", "vs", "am", "marchas", "carbs"),
               digits    = 2)
```

### Código fuente. {-}

- [`R/kable_rstars.R`](https://github.com/teckel71/MATrstars/blob/main/R/kable_rstars.R)

## `presenta_modelo()`. {-}

### Propósito. {-}

Convierte el objeto devuelto por `stats::lm()` (u otros modelos compatibles con `broom::tidy()` y `broom::glance()`) en un conjunto de tres tablas formateadas con `kable_rstars()`, listas para su inclusión en un documento R Markdown con salida HTML. Las tres tablas son:

1. **Coeficientes**: estimaciones, errores estándar, estadístico t, p-valor y niveles de significación (columna `stars`).
2. **Estadísticos del modelo**: R², R² ajustado, sigma, estadístico F, p-valor global, AIC y número de observaciones.
3. **Factor de inflación de la varianza (VIF)**: valores de VIF para cada variable explicativa.

Internamente, cada una de las tres tablas se construye con `kable_rstars()`, por lo que heredan automáticamente el estilo tipográfico habitual del libro. Cualquier argumento adicional pasado a `presenta_modelo()` a través de `...` se reenvía a las tres llamadas internas de `kable_rstars()`, permitiendo ajustar de forma uniforme, por ejemplo, el tamaño de fuente o las opciones Bootstrap. Esta función se emplea en el capítulo 9 (regresión lineal múltiple) para presentar de manera homogénea los distintos modelos estimados a lo largo de la práctica.

### Sintaxis. {-}

```{r, eval=FALSE, echo=TRUE}
presenta_modelo(modelo,
                captions = c("Modelo Lineal",
                             "Estadísticos del modelo",
                             "Factor de inflación de la varianza"),
                ...)
```

### Argumentos. {-}

- **`modelo`**: objeto de modelo lineal ajustado (habitualmente devuelto por `stats::lm()`). Debe ser compatible con `broom::tidy()`, `broom::glance()` y `car::vif()`. Este último requiere que el modelo tenga al menos dos variables explicativas.
- **`captions`**: vector de caracteres de longitud 3 con los títulos de las tres tablas, en orden: coeficientes, estadísticos, VIF. Por defecto, `c("Modelo Lineal", "Estadísticos del modelo", "Factor de inflación de la varianza")`.
- **`...`**: argumentos adicionales pasados a `kable_rstars()` (por ejemplo, `font_size` o `bootstrap_options`), aplicados por igual a las tres tablas.

### Valor devuelto. {-}

Una **lista de tres elementos**, cada uno un objeto `knitr_kable` con el estilo del libro aplicado. Los elementos están nombrados como `coef`, `stats` y `vif`, de forma que se puede acceder a ellos tanto por posición (`x[[1]]`) como por nombre (`x$coef`).

### Ejemplo. {-}

```{r, eval=FALSE, echo=TRUE}
library(MATrstars)

# Ajustar un modelo lineal con varias variables explicativas
modelo <- lm(mpg ~ wt + hp + disp, data = mtcars)

# Aplicar presenta_modelo() y guardar la lista de tablas
salida <- presenta_modelo(modelo)

# Mostrar las tres tablas:
salida[[1]]     # tabla de coeficientes
salida[[2]]     # tabla de estadísticos
salida[[3]]     # tabla de VIF

# Personalizar títulos y tamaño de fuente:
presenta_modelo(modelo,
                captions  = c("Coeficientes", "Ajuste global", "VIF"),
                font_size = 12)
```

### Código fuente. {-}

- [`R/presenta_modelo.R`](https://github.com/teckel71/MATrstars/blob/main/R/presenta_modelo.R)
