# Apéndice: Funciones auxiliares del paquete `MATrstars`. {-}

A lo largo del libro se utilizan de forma recurrente pequeñas **funciones auxiliares** que ayudan a organizar el código de los *scripts*: generación de composiciones de gráficos, tratamiento de tablas, presentación de resultados, etc. Con el fin de mantener los *scripts* de las prácticas centrados en el análisis estadístico y evitar el bloque repetitivo de "fontanería" al inicio de cada uno, todas esas funciones se han agrupado en un paquete propio del libro llamado `MATrstars`.

`MATrstars` no está disponible en CRAN. Se distribuye a través de un repositorio público de GitHub, desde el que se instala con una sola línea:

```{r, eval=FALSE, echo=TRUE}
# install.packages("remotes")           # solo si no está instalado
remotes::install_github("teckel71/MATrstars")
```

En los *scripts* del libro se ha incluido un bloque estándar que **comprueba si el paquete ya está instalado**; si no lo está, lo instala automáticamente desde GitHub, y en cualquier caso lo activa con `library(MATrstars)`. Por tanto, los alumnos no necesitan preocuparse por la instalación: la primera ejecución del *script* la resuelve.

El repositorio con el código fuente completo del paquete se encuentra en:

- [https://github.com/teckel71/MATrstars](https://github.com/teckel71/MATrstars)

En las secciones siguientes se describe cada una de las funciones que integran el paquete: qué hacen, cómo se invocan, qué argumentos aceptan, qué devuelven y cómo utilizarlas.

## `create_patchwork()`. {-}

### Propósito. {-}

Toma una lista de gráficos `ggplot` y los agrupa en **composiciones de 2 filas por 2 columnas** (cuatro gráficos por composición), utilizando los operadores de composición del paquete `{patchwork}`. Cuando el número total de gráficos no es múltiplo de cuatro, la última composición se completa con paneles vacíos (utilizando `theme_void()`) para mantener la retícula uniforme.

Esta función resulta especialmente útil cuando se genera una batería de gráficos de forma programática (por ejemplo, mediante un bucle sobre un conjunto de variables) y se desean presentar de manera compacta y ordenada. Aparece en los capítulos de análisis clúster (tanto jerárquico como no-jerárquico), en el capítulo de regresión lineal múltiple y, en general, cuando conviene resumir una batería de gráficos comparativos.

### Sintaxis. {-}

```{r, eval=FALSE, echo=TRUE}
create_patchwork(plot_list)
```

### Argumentos. {-}

- **`plot_list`**: lista de objetos `ggplot`. Si la lista está vacía, la función devuelve `NULL`.

### Valor devuelto. {-}

Una **lista de composiciones** `patchwork`. Cada elemento de la lista contiene, como máximo, cuatro gráficos dispuestos en una retícula 2x2. Para presentar las composiciones basta con recorrer la lista con un bucle `for` e imprimir cada elemento con `print()`, tal y como se muestra en el ejemplo siguiente.

### Ejemplo. {-}

```{r, eval=FALSE, echo=TRUE}
library(ggplot2)
library(MATrstars)

# Lista de 5 gráficos de ejemplo (uno más que un múltiplo de 4)
graficos <- lapply(1:5, function(i) {
  ggplot(mtcars, aes(x = wt, y = mpg)) +
    geom_point() +
    ggtitle(paste("Gráfico", i))
})

# Aplicar la función del paquete
composiciones <- create_patchwork(graficos)

# Ver cuántas composiciones se han generado (será 2)
length(composiciones)

# Imprimir las composiciones una a una:
#  la primera con 4 gráficos completos,
#  la segunda con 1 gráfico y 3 paneles vacíos.
for (comp in composiciones) print(comp)
```

### Código fuente. {-}

El archivo con el código completo de la función, incluyendo la documentación en formato `{roxygen2}`, puede consultarse y descargarse desde el repositorio del paquete en GitHub:

- [`R/create_patchwork.R`](https://github.com/teckel71/MATrstars/blob/main/R/create_patchwork.R)

## `kable_rstars()`. {-}

### Propósito. {-}

Genera una tabla HTML con el estilo tipográfico utilizado sistemáticamente en el libro *R-Stars*: encabezado en negrita centrado, cuerpo con líneas alternas para facilitar la lectura, bordes discretos, ancho ajustado al contenido y celdas centradas. Internamente es un envoltorio de `knitr::kable()`, seguido de `kableExtra::kable_styling()` y `kableExtra::row_spec()`, con los ajustes habituales del libro configurados como valores por defecto. De este modo, cada tabla en los *scripts* se reduce de un bloque de 12-18 líneas a una llamada compacta de 4-6 líneas.

Los valores por defecto (fuente de 11 puntos, punto como separador decimal, encabezado en negrita, cuerpo centrado, sin notación científica, opciones bootstrap `striped + bordered + condensed`) resuelven la práctica totalidad de las tablas del libro. Cuando alguna tabla concreta requiere un ajuste, basta con sobrescribir el argumento correspondiente.

### Sintaxis. {-}

```{r, eval=FALSE, echo=TRUE}
kable_rstars(x,
             caption   = NULL,
             col.names = NULL,
             digits    = getOption("digits"),
             font_size = 11,
             full_width = FALSE,
             bootstrap_options = c("striped", "bordered", "condensed"),
             align  = "c",
             align_header = "c",
             bold_header  = TRUE,
             bold_body    = FALSE,
             format.args  = list(decimal.mark = ".", scientific = FALSE),
             ...)
```

### Argumentos. {-}

- **`x`**: *data frame* o matriz con los datos a mostrar.
- **`caption`**: título de la tabla. Por defecto `NULL` (sin título).
- **`col.names`**: vector de caracteres con los nombres de columna a mostrar. Por defecto `NULL` (se usan los nombres del *data frame*).
- **`digits`**: número de dígitos decimales. Puede ser un escalar (aplicado a todas las columnas numéricas) o un vector con un valor por columna (usar `NA` para columnas no numéricas).
- **`font_size`**: tamaño de fuente en puntos. Por defecto `11`.
- **`full_width`**: si `TRUE`, la tabla ocupa todo el ancho disponible. Por defecto `FALSE`.
- **`bootstrap_options`**: vector de caracteres con opciones de estilo Bootstrap para `kable_styling()`. Por defecto `c("striped", "bordered", "condensed")`.
- **`align`**: alineación de las celdas del cuerpo (`"l"`, `"c"` o `"r"`). Por defecto `"c"` (centrado).
- **`align_header`**: alineación de las celdas del encabezado. Por defecto `"c"`.
- **`bold_header`**: si `TRUE` (por defecto), el encabezado va en negrita.
- **`bold_body`**: si `TRUE`, el cuerpo va en negrita. Por defecto `FALSE`.
- **`format.args`**: lista con argumentos de formato numérico pasada a `knitr::kable()`. Por defecto, punto como separador decimal y notación científica desactivada.
- **`...`**: argumentos adicionales pasados a `knitr::kable()`.

### Valor devuelto. {-}

Un objeto de clase `knitr_kable` con el estilo del libro aplicado, listo para su inclusión en un documento R Markdown con salida HTML.

### Ejemplo. {-}

```{r, eval=FALSE, echo=TRUE}
library(dplyr)
library(MATrstars)

# Tabla con los 5 primeros coches del dataset mtcars,
# con caption, nombres de columna personalizados y 2 decimales.
mtcars %>%
  head(5) %>%
  kable_rstars(caption   = "Primeros 5 coches del dataset mtcars",
               col.names = c("mpg", "cil", "cc", "hp", "gr", "peso",
                             "1/4 mi", "vs", "am", "marchas", "carbs"),
               digits    = 2)
```

### Código fuente. {-}

- [`R/kable_rstars.R`](https://github.com/teckel71/MATrstars/blob/main/R/kable_rstars.R)

## `explora_na()`. {-}

### Propósito. {-}

Diagnostica los valores ausentes (`NA`) de un *data frame* sobre un conjunto de variables. Genera un gráfico `vis_miss()` del paquete `{visdat}` con el estilo tipográfico habitual del libro y, si se detectan `NA`s, una tabla con los casos afectados formateada con `kable_rstars()`. Si no se detecta ningún `NA`, la función se limita a emitir un mensaje informativo por la consola. Opcionalmente, elimina del *data frame* los casos con algún `NA` en las variables analizadas.

Además, corrige un pequeño problema estético del gráfico `vis_miss()`: cuando el número de variables analizadas es reducido (hasta 4), las etiquetas del eje x superior aparecen, por defecto, muy separadas del panel. La función coloca esas etiquetas en horizontal, centradas y pegadas al gráfico. Para más de 4 variables, mantiene el ángulo de 45 grados habitual.

La selección de variables sigue el estilo *tidy-select* del *tidyverse*: se pueden pasar los nombres sin comillas, con `c()`, o con los *helpers* de `dplyr::select()` (por ejemplo, `starts_with("I")`). Si no se especifica ninguna variable, se analizan todas las columnas del *data frame*.

Esta función sustituye, a partir del capítulo 5, al bloque manual formado por `vis_miss()` + `labs()` + `scale_fill_manual()` + `theme()`, seguido de un `filter(is.na(...))` para listar los casos afectados y, en su caso, un `filter(!is.na(...))` para eliminarlos. Aparece en los capítulos 5 a 10, siempre en la fase de preparación previa de datos.

### Sintaxis. {-}

```{r, eval=FALSE, echo=TRUE}
explora_na(datos,
           variables  = NULL,
           accion     = c("documentar", "eliminar"),
           titulo     = "Valores ausentes",
           subtitulo  = NULL,
           etiqueta_y = "Observación",
           caption    = NULL,
           ...)
```

### Argumentos. {-}

- **`datos`**: *data frame* de entrada.
- **`variables`**: variables a analizar, en sintaxis *tidy-select* (nombres sin comillas, `c(...)` o *helpers* de `dplyr::select()`). Si se omite, se analizan todas las columnas de `datos`.
- **`accion`**: `"documentar"` (por defecto) solo diagnostica. `"eliminar"` además filtra los casos con algún `NA` en las variables analizadas.
- **`titulo`**: título del gráfico. Por defecto, `"Valores ausentes"`.
- **`subtitulo`**: subtítulo del gráfico. Por defecto, `NULL`.
- **`etiqueta_y`**: etiqueta del eje Y. Por defecto, `"Observación"`.
- **`caption`**: título de la tabla `kable_rstars()` con los casos con `NA`. Si es `NULL` (por defecto), se genera automáticamente indicando el número de casos afectados y las variables analizadas.
- **`...`**: argumentos adicionales reenviados a `kable_rstars()` (por ejemplo, `digits`, `font_size` o `bootstrap_options`).

### Valor devuelto. {-}

El *data frame* (invisible): sin cambios si `accion = "documentar"`, o filtrado (solo casos completos en las variables analizadas) si `accion = "eliminar"`. Esto permite tanto sobrescribir el *data frame* de trabajo (`df <- explora_na(df, ..., accion = "eliminar")`) como utilizar la función solo con fines diagnósticos, sin alterar el objeto original.

Como efectos colaterales, la función imprime el gráfico `vis_miss()` y la tabla `kable_rstars()` con los casos afectados (si los hay), o un mensaje informativo por la consola (si no los hay).

### Ejemplo. {-}

```{r, eval=FALSE, echo=TRUE}
library(MATrstars)

# 1. Una sola variable (sin comillas):
muestra <- explora_na(
  muestra,
  variables = RENECO,
  accion    = "eliminar",
  titulo    = "Rentabilidad Económica: valores ausentes",
  subtitulo = "Transporte de mercancías interestelar"
)

# 2. Varias variables (sin comillas):
muestra2 <- explora_na(
  muestra2,
  variables = c(RENECO, ACTIVO, MARGEN, RES),
  accion    = "eliminar",
  titulo    = "Variables económico-financieras: valores ausentes",
  subtitulo = "Transporte de mercancías interestelar"
)

# 3. Todo el data frame (sin argumento `variables`):
seleccion <- explora_na(
  seleccion,
  accion    = "eliminar",
  titulo    = "Indicadores: Diversificación, Fidelidad, Digitalización",
  subtitulo = "Transporte de mercancías interestelar"
)

# 4. Personalizando la tabla (los argumentos extra van a kable_rstars):
seleccion <- explora_na(
  seleccion,
  accion    = "eliminar",
  digits    = 3,
  font_size = 12
)
```

### Código fuente. {-}

- [`R/explora_na.R`](https://github.com/teckel71/MATrstars/blob/main/R/explora_na.R)

## `presenta_modelo()`. {-}

### Propósito. {-}

Convierte el objeto devuelto por `stats::lm()` (u otros modelos compatibles con `broom::tidy()` y `broom::glance()`) en un conjunto de tres tablas formateadas con `kable_rstars()`, listas para su inclusión en un documento R Markdown con salida HTML. Las tres tablas son:

1. **Coeficientes**: estimaciones, errores estándar, estadístico t, p-valor y niveles de significación (columna `stars`).
2. **Estadísticos del modelo**: R², R² ajustado, sigma, estadístico F, p-valor global, AIC y número de observaciones.
3. **Factor de inflación de la varianza (VIF)**: valores de VIF para cada variable explicativa.

Internamente, cada una de las tres tablas se construye con `kable_rstars()`, por lo que heredan automáticamente el estilo tipográfico habitual del libro. Cualquier argumento adicional pasado a `presenta_modelo()` a través de `...` se reenvía a las tres llamadas internas de `kable_rstars()`, permitiendo ajustar de forma uniforme, por ejemplo, el tamaño de fuente o las opciones Bootstrap. Esta función se emplea en el capítulo 9 (regresión lineal múltiple) para presentar de manera homogénea los distintos modelos estimados a lo largo de la práctica.

### Sintaxis. {-}

```{r, eval=FALSE, echo=TRUE}
presenta_modelo(modelo,
                captions = c("Modelo Lineal",
                             "Estadísticos del modelo",
                             "Factor de inflación de la varianza"),
                ...)
```

### Argumentos. {-}

- **`modelo`**: objeto de modelo lineal ajustado (habitualmente devuelto por `stats::lm()`). Debe ser compatible con `broom::tidy()`, `broom::glance()` y `car::vif()`. Este último requiere que el modelo tenga al menos dos variables explicativas.
- **`captions`**: vector de caracteres de longitud 3 con los títulos de las tres tablas, en orden: coeficientes, estadísticos, VIF. Por defecto, `c("Modelo Lineal", "Estadísticos del modelo", "Factor de inflación de la varianza")`.
- **`...`**: argumentos adicionales pasados a `kable_rstars()` (por ejemplo, `font_size` o `bootstrap_options`), aplicados por igual a las tres tablas.

### Valor devuelto. {-}

Una **lista de tres elementos**, cada uno un objeto `knitr_kable` con el estilo del libro aplicado. Los elementos están nombrados como `coef`, `stats` y `vif`, de forma que se puede acceder a ellos tanto por posición (`x[[1]]`) como por nombre (`x$coef`).

### Ejemplo. {-}

```{r, eval=FALSE, echo=TRUE}
library(MATrstars)

# Ajustar un modelo lineal con varias variables explicativas
modelo <- lm(mpg ~ wt + hp + disp, data = mtcars)

# Aplicar presenta_modelo() y guardar la lista de tablas
salida <- presenta_modelo(modelo)

# Mostrar las tres tablas:
salida[[1]]     # tabla de coeficientes
salida[[2]]     # tabla de estadísticos
salida[[3]]     # tabla de VIF

# Personalizar títulos y tamaño de fuente:
presenta_modelo(modelo,
                captions  = c("Coeficientes", "Ajuste global", "VIF"),
                font_size = 12)
```

### Código fuente. {-}

- [`R/presenta_modelo.R`](https://github.com/teckel71/MATrstars/blob/main/R/presenta_modelo.R)

## `predict_from_excel_scenarios()`. {-}

### Propósito. {-}

Lee escenarios de simulación o previsión desde una hoja de un archivo Excel y devuelve las predicciones del modelo para cada escenario. La particularidad principal es que **las celdas del Excel pueden contener tanto valores numéricos como fórmulas de R** (por ejemplo, `mean(train$ACTIVO)` o `df1$IVENTAS[1]`), lo que permite al usuario del script definir escenarios de simulación desde Excel sin necesidad de codificarlos en R.

Las fórmulas escritas en las celdas de Excel se evalúan en un entorno donde: (a) cada variable de `train_df` está disponible por su nombre (por ejemplo, `mean(ACTIVO)`); (b) el propio `train_df` está disponible bajo el alias `train` (salvo que `eval_dfs` lo sobrescriba); (c) cualquier *data frame* adicional pasado por `eval_dfs` está disponible bajo el nombre que se le asigne en la lista.

Opcionalmente, la función devuelve además una tabla con los resultados formateada con `kable_rstars()`. Se emplea en el capítulo 9 (regresión lineal múltiple) para las simulaciones de escenarios sobre el modelo final estimado.

### Sintaxis. {-}

```{r, eval=FALSE, echo=TRUE}
predict_from_excel_scenarios(model,
                             train_df,
                             excel_path,
                             sheet          = "Escenarios",
                             id_col         = "ESCENARIO",
                             eval_dfs       = list(),
                             interval       = c("prediction", "confidence"),
                             level          = 0.95,
                             transforma_log = FALSE,
                             return_kable   = TRUE,
                             caption        = "Predicciones por escenario",
                             ...)
```

### Argumentos. {-}

- **`model`**: objeto de modelo ajustado (por ejemplo, devuelto por `stats::lm()`).
- **`train_df`**: *data frame* de entrenamiento del modelo. Se utiliza para determinar los niveles de las variables factor y para resolver las referencias a variables sin prefijo dentro de las fórmulas de Excel. Además, queda disponible bajo el alias `train` en dichas fórmulas.
- **`excel_path`**: ruta al archivo Excel con los escenarios.
- **`sheet`**: nombre o índice de la hoja del Excel. Por defecto, `"Escenarios"`.
- **`id_col`**: nombre de la columna del Excel que identifica cada escenario. Por defecto, `"ESCENARIO"`. Si la columna no existe en la hoja, se crea con un identificador correlativo.
- **`eval_dfs`**: lista con nombre de *data frames* adicionales que se quieren exponer, bajo esos nombres, a las fórmulas escritas en las celdas de Excel. Por ejemplo, `list(df1 = seleccion)` permite escribir en Excel `df1$IVENTAS`. Por defecto, `list()`.
- **`interval`**: tipo de intervalo devuelto por `stats::predict.lm()`: `"prediction"` (por defecto) o `"confidence"`.
- **`level`**: nivel de confianza del intervalo. Por defecto, `0.95`.
- **`transforma_log`**: si `TRUE`, aplica `exp()` a las predicciones y a los extremos del intervalo. Útil cuando el modelo estima `log(y)` pero se desea presentar los resultados en la escala original de `y`. La desviación típica se transforma mediante el método delta aproximado. Por defecto, `FALSE`.
- **`return_kable`**: si `TRUE` (por defecto), devuelve además una tabla formateada con `kable_rstars()` en el elemento `$table` de la lista de salida. Si `FALSE`, ese elemento vale `NULL`.
- **`caption`**: título base de la tabla formateada. La función lo completa automáticamente añadiendo el nombre de la variable dependiente, el tipo de intervalo, el nivel de confianza y, si procede, una indicación de que los valores están en la escala original tras antilog. Por defecto, `"Predicciones por escenario"`.
- **`...`**: argumentos adicionales pasados a `kable_rstars()` (por ejemplo, `digits`, `font_size` o `bootstrap_options`). Si no se pasa `digits`, se aplica un valor por defecto de `3`.

### Valor devuelto. {-}

Una **lista con dos elementos**:

- **`data`**: *data frame* con una fila por escenario, incluyendo la columna identificadora, las variables explicativas evaluadas, la predicción puntual (`.fitted`), los extremos del intervalo (`.lwr`, `.upr`), la desviación típica de la predicción (`.se_fit`) y los metadatos `.interval`, `.level` y `.log_transform`.
- **`table`**: objeto `knitr_kable` con el *data frame* anterior formateado con `kable_rstars()` (o `NULL` si `return_kable = FALSE`).

### Ejemplo. {-}

```{r, eval=FALSE, echo=TRUE}
library(MATrstars)

# Estimación de un modelo log-lineal
modelo <- lm(log(mpg) ~ wt + hp, data = mtcars)

# Predicciones desde un archivo Excel con escenarios
res <- predict_from_excel_scenarios(
  model          = modelo,
  train_df       = mtcars,
  excel_path     = "escenarios.xlsx",
  sheet          = "Simula1",
  transforma_log = TRUE
)

res$table    # tabla formateada con kable_rstars()
res$data     # data frame crudo con predicciones y metadatos
```

### Código fuente. {-}

- [`R/predict_from_excel_scenarios.R`](https://github.com/teckel71/MATrstars/blob/main/R/predict_from_excel_scenarios.R)

## `detect_zeros_any()`. {-}

### Propósito. {-}

Identifica de forma robusta todas las celdas con frecuencia cero en una tabla de contingencia de **cualquier número de dimensiones**. Es una herramienta diagnóstica útil como paso previo al ajuste de modelos log-lineales: localizar los ceros muestrales permite anticipar peculiaridades en la estimación del modelo saturado (los coeficientes de un saturado ajustado sobre una tabla con ceros muestrales serán `Inf`, `-Inf` o `NaN` — véase capítulo 10, y la ficha de `generar_solucion()` en este apéndice).

Si la tabla tiene `dimnames`, la función mapea los índices numéricos a las etiquetas correspondientes de cada dimensión. Si no los tiene, devuelve los índices tal cual y crea nombres genéricos (`Var1`, `Var2`, etc.) para las columnas del *data frame* de salida. Se emplea en el capítulo 10, tanto como paso independiente en el flujo de análisis como internamente dentro de `impute_zeros_with_one()`.

### Sintaxis. {-}

```{r, eval=FALSE, echo=TRUE}
detect_zeros_any(tab)
```

### Argumentos. {-}

- **`tab`**: tabla de contingencia (objeto `table`, `array` o `matrix`) de cualquier número de dimensiones.

### Valor devuelto. {-}

Un *data frame* con una fila por cada celda de frecuencia cero, con una columna por dimensión de la tabla y una columna adicional `Frecuencia_Original` con valor `0L`. Si no hay celdas con frecuencia cero, devuelve `NULL`.

### Ejemplo. {-}

```{r, eval=FALSE, echo=TRUE}
library(MATrstars)

# Tabla de contingencia tridimensional
tab <- xtabs(~ GALAXIA + FJUR + EFLO, data = seleccion)

# Detectar celdas con frecuencia cero
zeros <- detect_zeros_any(tab)
if (is.null(zeros)) {
  message("No hay celdas con frecuencia 0.")
} else {
  print(zeros)
}
```

### Código fuente. {-}

- [`R/detect_zeros_any.R`](https://github.com/teckel71/MATrstars/blob/main/R/detect_zeros_any.R)

## `impute_zeros_with_one()`. {-}

### Propósito. {-}

Reemplaza en una tabla de contingencia los ceros por un valor mínimo (por defecto, `1L`), preservando el resto de las celdas (nunca modifica celdas con frecuencia positiva).

> **Es una herramienta opcional, no un paso estándar del análisis log-lineal.** Los ceros muestrales no impiden la estimación de modelos log-lineales (ni la de independencia, ni la del saturado). Sí producen coeficientes no finitos en el modelo saturado (véase la ficha de `generar_solucion()`), pero esto es un fenómeno matemático esperable —no un error— y no impide que `step()` funcione correctamente sobre el saturado para seleccionar un modelo definitivo con coeficientes finitos. En el flujo por defecto del **capítulo 10 no se aplica ninguna imputación**. La función se expone en el paquete por si el usuario, en algún contexto particular (comparación visual, sensibilidad a la asignación de ceros estructurales, etc.), desea manipular las celdas nulas.

La tabla devuelta lleva dos atributos que documentan la operación:

- `zeros_imputados`: *data frame* idéntico al devuelto por `detect_zeros_any()`, con una columna adicional `Frecuencia_Imputada` que registra el valor con el que se ha sustituido cada cero. Vale `NULL` si no había ceros.
- `nota_imputacion`: cadena de caracteres describiendo el número de celdas imputadas (o indicando que no había ceros).

Utiliza internamente `detect_zeros_any()` para localizar las celdas afectadas.

### Sintaxis. {-}

```{r, eval=FALSE, echo=TRUE}
impute_zeros_with_one(tab, value = 1L)
```

### Argumentos. {-}

- **`tab`**: tabla de contingencia (objeto `table`, `array` o `matrix`) de cualquier número de dimensiones.
- **`value`**: valor con el que sustituir las celdas con frecuencia cero. Por defecto, `1L`.

### Valor devuelto. {-}

Una tabla del mismo tipo y dimensiones que `tab`, con los ceros sustituidos por `value` y con los atributos `zeros_imputados` y `nota_imputacion` adjuntos.

### Ejemplo. {-}

```{r, eval=FALSE, echo=TRUE}
library(MATrstars)

# Tabla de contingencia con ceros
tab <- xtabs(~ GALAXIA + FJUR + EFLO, data = seleccion)

# Imputar ceros con 1
tab_use <- impute_zeros_with_one(tab, value = 1L)

# Consultar la nota y el detalle de las celdas imputadas
cat(attr(tab_use, "nota_imputacion"), "\n")
attr(tab_use, "zeros_imputados")
```

### Código fuente. {-}

- [`R/impute_zeros_with_one.R`](https://github.com/teckel71/MATrstars/blob/main/R/impute_zeros_with_one.R)

## `extraer_coeficientes()`. {-}

### Propósito. {-}

Toma un modelo log-lineal ajustado (habitualmente devuelto por `MASS::loglm()`) y descompone sus parámetros (`modelo$param`) en un *data frame* plano con dos columnas: `Coefficient` (nombre) y `Value` (valor estimado). El nombre se construye combinando el término y los niveles asociados, separados por `":"`, para facilitar la lectura de modelos con múltiples interacciones.

La función contempla los distintos casos que puede presentar `modelo$param`:

- **Intercepto**: se etiqueta como `"T. Independiente"`.
- **Efectos principales**: el nombre resulta de `variable:nivel`.
- **Interacciones dobles (matrices)**: se recorren filas y columnas, etiquetando como `nivel_fila:nivel_columna`.
- **Interacciones triples (arrays 3D)**: se recorren las tres dimensiones, etiquetando como `nivel1:nivel2:nivel3`.

Se utiliza internamente en `generar_solucion()`, pero se expone como función pública del paquete para permitir su uso independiente si el usuario quiere construir su propia presentación de resultados.

### Sintaxis. {-}

```{r, eval=FALSE, echo=TRUE}
extraer_coeficientes(modelo)
```

### Argumentos. {-}

- **`modelo`**: modelo log-lineal ajustado (habitualmente devuelto por `MASS::loglm()`).

### Valor devuelto. {-}

Un *data frame* con dos columnas:

- **`Coefficient`**: nombre del coeficiente.
- **`Value`**: valor estimado del coeficiente.

### Ejemplo. {-}

```{r, eval=FALSE, echo=TRUE}
library(MATrstars)

modelo <- MASS::loglm(~ GALAXIA + FJUR + EFLO, data = tab_use)
extraer_coeficientes(modelo)
```

### Código fuente. {-}

- [`R/extraer_coeficientes.R`](https://github.com/teckel71/MATrstars/blob/main/R/extraer_coeficientes.R)

## `generar_solucion()`. {-}

### Propósito. {-}

Automatiza la presentación de resultados de un modelo log-lineal ajustado (habitualmente devuelto por `MASS::loglm()`). A partir del modelo, la función:

1. Extrae las pruebas de bondad de ajuste (**razón de verosimilitud** y **ji-cuadrado de Pearson**) y las presenta en una tabla formateada con `kable_rstars()`.
2. Extrae los coeficientes del modelo mediante `extraer_coeficientes()` y los presenta en una segunda tabla formateada con `kable_rstars()`.
3. Dibuja un **gráfico de mosaico** con los residuos del modelo (usando `vcd::mosaic()` con sombreado `vcd::shading_hcl()`) en el dispositivo gráfico activo.

Las dos tablas se devuelven en una lista de dos elementos: `Informacion` y `Coeficientes`. El gráfico de mosaico es un efecto colateral del renderizado gráfico y no forma parte del valor de retorno.

> **Coeficientes no finitos.** Cuando la tabla de contingencia de entrada contiene celdas de frecuencia 0, algunos coeficientes del modelo pueden resultar `Inf`, `-Inf` o `NaN`. Esto no es un error: es un fenómeno esperable derivado de que el estimador de máxima verosimilitud del modelo saturado no existe en sentido estricto sobre tablas con ceros muestrales (los parámetros "se escapan al infinito" en el borde del espacio paramétrico). La función detecta esta situación y emite un `message()` informativo, pero no aborta ni imputa. El modelo sigue siendo utilizable como punto de partida para `step()`, que opera sobre la desvianza (finita, valor 0 para el saturado) y no sobre los coeficientes patológicos. Véase capítulo 10 y las referencias @agresti2013 (capítulo 9) y @fienberg2007 (capítulo 5).

> **Nota**: la versión anterior de esta función (previa a su integración en `{MATrstars}`) asignaba la lista de resultado directamente en el Global Environment con un nombre derivado del argumento (`solucion_<nombre_del_modelo>`). La versión del paquete requiere que el usuario **capture explícitamente el valor devuelto**: `solucion <- generar_solucion(modelo)`. Este cambio hace más transparente el flujo de datos y respeta la disciplina funcional habitual en R.

### Sintaxis. {-}

```{r, eval=FALSE, echo=TRUE}
generar_solucion(modelo,
                 captions    = c("Validación del modelo",
                                 "Coeficientes del modelo"),
                 mosaic_main = "Residuos del modelo",
                 ...)
```

### Argumentos. {-}

- **`modelo`**: objeto de modelo log-lineal ajustado (habitualmente devuelto por `MASS::loglm()`).
- **`captions`**: vector de caracteres de longitud 2 con los títulos de las dos tablas, en orden: validación y coeficientes. Por defecto, `c("Validación del modelo", "Coeficientes del modelo")`.
- **`mosaic_main`**: título del gráfico de mosaico. Por defecto, `"Residuos del modelo"`.
- **`...`**: argumentos adicionales pasados a `kable_rstars()` (por ejemplo, `font_size` o `bootstrap_options`), aplicados por igual a las dos tablas. Si no se pasa `digits`, se aplica un valor por defecto de `3`.

### Valor devuelto. {-}

Una **lista con dos elementos**:

- **`Informacion`**: objeto `knitr_kable` con la tabla de las pruebas de bondad de ajuste.
- **`Coeficientes`**: objeto `knitr_kable` con la tabla de coeficientes del modelo.

### Ejemplo. {-}

```{r, eval=FALSE, echo=TRUE}
library(MATrstars)

modelo_indep <- MASS::loglm(~ GALAXIA + FJUR + EFLO, data = tab_use)
solucion <- generar_solucion(modelo_indep)

solucion$Informacion    # tabla de validación
solucion$Coeficientes   # tabla de coeficientes
# (el mosaico se dibuja automáticamente al llamar a la función)
```

### Código fuente. {-}

- [`R/generar_solucion.R`](https://github.com/teckel71/MATrstars/blob/main/R/generar_solucion.R)

## `step_loglm_backward()`. {-}

### Propósito. {-}

Implementa un procedimiento de selección de modelos log-lineales por eliminación progresiva de términos (*backward*) usando el criterio de información de Akaike (AIC). Es una alternativa a `stats::step()` pensada específicamente para modelos ajustados con `MASS::loglm()`.

La motivación para no usar `stats::step()` es puramente técnica: `step()` localiza la tabla de datos de cada submodelo mediante `eval.parent()`, que sube por la pila de llamadas hasta encontrarla por su nombre. Este mecanismo funciona en una sesión interactiva, pero es **frágil cuando el código se ejecuta a través de varias capas de funciones envolventes** (por ejemplo, al compilar un libro con `bookdown::render_book()` desde una función como `build_book()`), porque el número de saltos en la pila cambia y `step()` deja de localizar la tabla, produciendo un error difícil de diagnosticar.

`step_loglm_backward()` reimplementa el algoritmo *backward* por AIC sin depender de `eval.parent()`: la tabla de datos se pasa como argumento explícito y queda capturada en el *closure* de una función auxiliar interna, resolviéndose por alcance léxico (no dinámico). El resultado es equivalente al de `step()` en sesión interactiva, pero es robusto en cualquier contexto de ejecución (consola, `knitr`, `bookdown`, `pkgdown`, funciones envolventes, etc.).

Internamente, en cada iteración:

1. Se identifican los términos candidatos a eliminar mediante `stats::drop.scope()` aplicado a los términos de la fórmula actual (esto respeta la jerarquía: no se elimina un efecto principal si está implicado en una interacción todavía presente en el modelo).
2. Se ajusta un submodelo por cada término candidato y se calcula su AIC mediante `stats::extractAIC()`.
3. Se selecciona el término cuya eliminación produce el menor AIC. Si el AIC mínimo no mejora el actual, el algoritmo termina y devuelve el modelo actual.

### Sintaxis. {-}

```{r, eval=FALSE, echo=TRUE}
step_loglm_backward(formula, data, trace = TRUE, steps = 1000)
```

### Argumentos. {-}

- **`formula`**: fórmula del modelo inicial (habitualmente el modelo saturado, como `~ A * B * C`).
- **`data`**: tabla de contingencia sobre la que se ajusta el modelo (objeto `table`, `array` o `matrix` de cualquier número de dimensiones, compatible con `MASS::loglm()`).
- **`trace`**: si `TRUE` (por defecto), imprime en la consola cada paso del algoritmo con el AIC actual, los términos candidatos y sus respectivos AIC.
- **`steps`**: número máximo de iteraciones. Por defecto, `1000`. En la práctica, la selección termina mucho antes al no encontrar más términos que mejoren el AIC.

### Valor devuelto. {-}

Objeto de clase `loglm` correspondiente al modelo final seleccionado, ajustado con `fitted = TRUE` (por lo que incluye las frecuencias ajustadas necesarias para diagnóstico posterior).

### Ejemplo. {-}

```{r, eval=FALSE, echo=TRUE}
library(MATrstars)

# Partiendo del modelo saturado sobre una tabla de contingencia:
tab0 <- xtabs(~ GALAXIA + FJUR + EFLO, data = seleccion)

modelo_def <- step_loglm_backward(~ GALAXIA * EFLO * FJUR,
                                  data  = tab0,
                                  trace = TRUE,
                                  steps = 1000)

# El resultado es un objeto loglm equivalente al de step()
# pero robusto en contextos de compilación:
generar_solucion(modelo_def)
```

### Código fuente. {-}

- [`R/step_loglm_backward.R`](https://github.com/teckel71/MATrstars/blob/main/R/step_loglm_backward.R)
