# Apéndice: Funciones auxiliares del paquete `MATrstars`. {-}

A lo largo del libro se utilizan de forma recurrente pequeñas **funciones auxiliares** que ayudan a organizar el código de los *scripts*: generación de composiciones de gráficos, tratamiento de tablas, presentación de resultados, etc. Con el fin de mantener los *scripts* de las prácticas centrados en el análisis estadístico y evitar el bloque repetitivo de "fontanería" al inicio de cada uno, todas esas funciones se han agrupado en un paquete propio del libro llamado `MATrstars`.

`MATrstars` no está disponible en CRAN. Se distribuye a través de un repositorio público de GitHub, desde el que se instala con una sola línea:

```{r, eval=FALSE, echo=TRUE}
# install.packages("remotes")           # solo si no está instalado
remotes::install_github("teckel71/MATrstars")
```

En los *scripts* del libro se ha incluido un bloque estándar que **comprueba si el paquete ya está instalado**; si no lo está, lo instala automáticamente desde GitHub, y en cualquier caso lo activa con `library(MATrstars)`. Por tanto, los alumnos no necesitan preocuparse por la instalación: la primera ejecución del *script* la resuelve.

El repositorio con el código fuente completo del paquete se encuentra en:

- [https://github.com/teckel71/MATrstars](https://github.com/teckel71/MATrstars)

En las secciones siguientes se describe cada una de las funciones que integran el paquete: qué hacen, cómo se invocan, qué argumentos aceptan, qué devuelven y cómo utilizarlas.

## `create_patchwork()`. {-}

### Propósito. {-}

Toma una lista de gráficos `ggplot` y los agrupa en **composiciones de 2 filas por 2 columnas** (cuatro gráficos por composición), utilizando los operadores de composición del paquete `{patchwork}`. Cuando el número total de gráficos no es múltiplo de cuatro, la última composición se completa con paneles vacíos (utilizando `theme_void()`) para mantener la retícula uniforme.

Esta función resulta especialmente útil cuando se genera una batería de gráficos de forma programática (por ejemplo, mediante un bucle sobre un conjunto de variables) y se desean presentar de manera compacta y ordenada. Aparece en los capítulos de análisis clúster (tanto jerárquico como no-jerárquico), en el capítulo de regresión lineal múltiple y, en general, cuando conviene resumir una batería de gráficos comparativos.

### Sintaxis. {-}

```{r, eval=FALSE, echo=TRUE}
create_patchwork(plot_list)
```

### Argumentos. {-}

- **`plot_list`**: lista de objetos `ggplot`. Si la lista está vacía, la función devuelve `NULL`.

### Valor devuelto. {-}

Una **lista de composiciones** `patchwork`. Cada elemento de la lista contiene, como máximo, cuatro gráficos dispuestos en una retícula 2x2. Para presentar las composiciones basta con recorrer la lista con un bucle `for` e imprimir cada elemento con `print()`, tal y como se muestra en el ejemplo siguiente.

### Ejemplo. {-}

```{r, eval=FALSE, echo=TRUE}
library(ggplot2)
library(MATrstars)

# Lista de 5 gráficos de ejemplo (uno más que un múltiplo de 4)
graficos <- lapply(1:5, function(i) {
  ggplot(mtcars, aes(x = wt, y = mpg)) +
    geom_point() +
    ggtitle(paste("Gráfico", i))
})

# Aplicar la función del paquete
composiciones <- create_patchwork(graficos)

# Ver cuántas composiciones se han generado (será 2)
length(composiciones)

# Imprimir las composiciones una a una:
#  la primera con 4 gráficos completos,
#  la segunda con 1 gráfico y 3 paneles vacíos.
for (comp in composiciones) print(comp)
```

### Código fuente. {-}

El archivo con el código completo de la función, incluyendo la documentación en formato `{roxygen2}`, puede consultarse y descargarse desde el repositorio del paquete en GitHub:

- [`R/create_patchwork.R`](https://github.com/teckel71/MATrstars/blob/main/R/create_patchwork.R)

## `kable_rstars()`. {-}

### Propósito. {-}

Genera una tabla HTML con el estilo tipográfico utilizado sistemáticamente en el libro *R-Stars*: encabezado en negrita centrado, cuerpo con líneas alternas para facilitar la lectura, bordes discretos, ancho ajustado al contenido y celdas centradas. Internamente es un envoltorio de `knitr::kable()`, seguido de `kableExtra::kable_styling()` y `kableExtra::row_spec()`, con los ajustes habituales del libro configurados como valores por defecto. De este modo, cada tabla en los *scripts* se reduce de un bloque de 12-18 líneas a una llamada compacta de 4-6 líneas.

Los valores por defecto (fuente de 11 puntos, punto como separador decimal, encabezado en negrita, cuerpo centrado, sin notación científica, opciones bootstrap `striped + bordered + condensed`) resuelven la práctica totalidad de las tablas del libro. Cuando alguna tabla concreta requiere un ajuste, basta con sobrescribir el argumento correspondiente.

### Sintaxis. {-}

```{r, eval=FALSE, echo=TRUE}
kable_rstars(x,
             caption   = NULL,
             col.names = NULL,
             digits    = getOption("digits"),
             font_size = 11,
             full_width = FALSE,
             bootstrap_options = c("striped", "bordered", "condensed"),
             align  = "c",
             align_header = "c",
             bold_header  = TRUE,
             bold_body    = FALSE,
             format.args  = list(decimal.mark = ".", scientific = FALSE),
             ...)
```

### Argumentos. {-}

- **`x`**: *data frame* o matriz con los datos a mostrar.
- **`caption`**: título de la tabla. Por defecto `NULL` (sin título).
- **`col.names`**: vector de caracteres con los nombres de columna a mostrar. Por defecto `NULL` (se usan los nombres del *data frame*).
- **`digits`**: número de dígitos decimales. Puede ser un escalar (aplicado a todas las columnas numéricas) o un vector con un valor por columna (usar `NA` para columnas no numéricas).
- **`font_size`**: tamaño de fuente en puntos. Por defecto `11`.
- **`full_width`**: si `TRUE`, la tabla ocupa todo el ancho disponible. Por defecto `FALSE`.
- **`bootstrap_options`**: vector de caracteres con opciones de estilo Bootstrap para `kable_styling()`. Por defecto `c("striped", "bordered", "condensed")`.
- **`align`**: alineación de las celdas del cuerpo (`"l"`, `"c"` o `"r"`). Por defecto `"c"` (centrado).
- **`align_header`**: alineación de las celdas del encabezado. Por defecto `"c"`.
- **`bold_header`**: si `TRUE` (por defecto), el encabezado va en negrita.
- **`bold_body`**: si `TRUE`, el cuerpo va en negrita. Por defecto `FALSE`.
- **`format.args`**: lista con argumentos de formato numérico pasada a `knitr::kable()`. Por defecto, punto como separador decimal y notación científica desactivada.
- **`...`**: argumentos adicionales pasados a `knitr::kable()`.

### Valor devuelto. {-}

Un objeto de clase `knitr_kable` con el estilo del libro aplicado, listo para su inclusión en un documento R Markdown con salida HTML.

### Ejemplo. {-}

```{r, eval=FALSE, echo=TRUE}
library(dplyr)
library(MATrstars)

# Tabla con los 5 primeros coches del dataset mtcars,
# con caption, nombres de columna personalizados y 2 decimales.
mtcars %>%
  head(5) %>%
  kable_rstars(caption   = "Primeros 5 coches del dataset mtcars",
               col.names = c("mpg", "cil", "cc", "hp", "gr", "peso",
                             "1/4 mi", "vs", "am", "marchas", "carbs"),
               digits    = 2)
```

### Código fuente. {-}

- [`R/kable_rstars.R`](https://github.com/teckel71/MATrstars/blob/main/R/kable_rstars.R)

## `presenta_modelo()`. {-}

### Propósito. {-}

Convierte el objeto devuelto por `stats::lm()` (u otros modelos compatibles con `broom::tidy()` y `broom::glance()`) en un conjunto de tres tablas formateadas con `kable_rstars()`, listas para su inclusión en un documento R Markdown con salida HTML. Las tres tablas son:

1. **Coeficientes**: estimaciones, errores estándar, estadístico t, p-valor y niveles de significación (columna `stars`).
2. **Estadísticos del modelo**: R², R² ajustado, sigma, estadístico F, p-valor global, AIC y número de observaciones.
3. **Factor de inflación de la varianza (VIF)**: valores de VIF para cada variable explicativa.

Internamente, cada una de las tres tablas se construye con `kable_rstars()`, por lo que heredan automáticamente el estilo tipográfico habitual del libro. Cualquier argumento adicional pasado a `presenta_modelo()` a través de `...` se reenvía a las tres llamadas internas de `kable_rstars()`, permitiendo ajustar de forma uniforme, por ejemplo, el tamaño de fuente o las opciones Bootstrap. Esta función se emplea en el capítulo 9 (regresión lineal múltiple) para presentar de manera homogénea los distintos modelos estimados a lo largo de la práctica.

### Sintaxis. {-}

```{r, eval=FALSE, echo=TRUE}
presenta_modelo(modelo,
                captions = c("Modelo Lineal",
                             "Estadísticos del modelo",
                             "Factor de inflación de la varianza"),
                ...)
```

### Argumentos. {-}

- **`modelo`**: objeto de modelo lineal ajustado (habitualmente devuelto por `stats::lm()`). Debe ser compatible con `broom::tidy()`, `broom::glance()` y `car::vif()`. Este último requiere que el modelo tenga al menos dos variables explicativas.
- **`captions`**: vector de caracteres de longitud 3 con los títulos de las tres tablas, en orden: coeficientes, estadísticos, VIF. Por defecto, `c("Modelo Lineal", "Estadísticos del modelo", "Factor de inflación de la varianza")`.
- **`...`**: argumentos adicionales pasados a `kable_rstars()` (por ejemplo, `font_size` o `bootstrap_options`), aplicados por igual a las tres tablas.

### Valor devuelto. {-}

Una **lista de tres elementos**, cada uno un objeto `knitr_kable` con el estilo del libro aplicado. Los elementos están nombrados como `coef`, `stats` y `vif`, de forma que se puede acceder a ellos tanto por posición (`x[[1]]`) como por nombre (`x$coef`).

### Ejemplo. {-}

```{r, eval=FALSE, echo=TRUE}
library(MATrstars)

# Ajustar un modelo lineal con varias variables explicativas
modelo <- lm(mpg ~ wt + hp + disp, data = mtcars)

# Aplicar presenta_modelo() y guardar la lista de tablas
salida <- presenta_modelo(modelo)

# Mostrar las tres tablas:
salida[[1]]     # tabla de coeficientes
salida[[2]]     # tabla de estadísticos
salida[[3]]     # tabla de VIF

# Personalizar títulos y tamaño de fuente:
presenta_modelo(modelo,
                captions  = c("Coeficientes", "Ajuste global", "VIF"),
                font_size = 12)
```

### Código fuente. {-}

- [`R/presenta_modelo.R`](https://github.com/teckel71/MATrstars/blob/main/R/presenta_modelo.R)

## `predict_from_excel_scenarios()`. {-}

### Propósito. {-}

Lee escenarios de simulación o previsión desde una hoja de un archivo Excel y devuelve las predicciones del modelo para cada escenario. La particularidad principal es que **las celdas del Excel pueden contener tanto valores numéricos como fórmulas de R** (por ejemplo, `mean(train$ACTIVO)` o `df1$IVENTAS[1]`), lo que permite al usuario del script definir escenarios de simulación desde Excel sin necesidad de codificarlos en R.

Las fórmulas escritas en las celdas de Excel se evalúan en un entorno donde: (a) cada variable de `train_df` está disponible por su nombre (por ejemplo, `mean(ACTIVO)`); (b) el propio `train_df` está disponible bajo el alias `train` (salvo que `eval_dfs` lo sobrescriba); (c) cualquier *data frame* adicional pasado por `eval_dfs` está disponible bajo el nombre que se le asigne en la lista.

Opcionalmente, la función devuelve además una tabla con los resultados formateada con `kable_rstars()`. Se emplea en el capítulo 9 (regresión lineal múltiple) para las simulaciones de escenarios sobre el modelo final estimado.

### Sintaxis. {-}

```{r, eval=FALSE, echo=TRUE}
predict_from_excel_scenarios(model,
                             train_df,
                             excel_path,
                             sheet          = "Escenarios",
                             id_col         = "ESCENARIO",
                             eval_dfs       = list(),
                             interval       = c("prediction", "confidence"),
                             level          = 0.95,
                             transforma_log = FALSE,
                             return_kable   = TRUE,
                             caption        = "Predicciones por escenario",
                             ...)
```

### Argumentos. {-}

- **`model`**: objeto de modelo ajustado (por ejemplo, devuelto por `stats::lm()`).
- **`train_df`**: *data frame* de entrenamiento del modelo. Se utiliza para determinar los niveles de las variables factor y para resolver las referencias a variables sin prefijo dentro de las fórmulas de Excel. Además, queda disponible bajo el alias `train` en dichas fórmulas.
- **`excel_path`**: ruta al archivo Excel con los escenarios.
- **`sheet`**: nombre o índice de la hoja del Excel. Por defecto, `"Escenarios"`.
- **`id_col`**: nombre de la columna del Excel que identifica cada escenario. Por defecto, `"ESCENARIO"`. Si la columna no existe en la hoja, se crea con un identificador correlativo.
- **`eval_dfs`**: lista con nombre de *data frames* adicionales que se quieren exponer, bajo esos nombres, a las fórmulas escritas en las celdas de Excel. Por ejemplo, `list(df1 = seleccion)` permite escribir en Excel `df1$IVENTAS`. Por defecto, `list()`.
- **`interval`**: tipo de intervalo devuelto por `stats::predict.lm()`: `"prediction"` (por defecto) o `"confidence"`.
- **`level`**: nivel de confianza del intervalo. Por defecto, `0.95`.
- **`transforma_log`**: si `TRUE`, aplica `exp()` a las predicciones y a los extremos del intervalo. Útil cuando el modelo estima `log(y)` pero se desea presentar los resultados en la escala original de `y`. La desviación típica se transforma mediante el método delta aproximado. Por defecto, `FALSE`.
- **`return_kable`**: si `TRUE` (por defecto), devuelve además una tabla formateada con `kable_rstars()` en el elemento `$table` de la lista de salida. Si `FALSE`, ese elemento vale `NULL`.
- **`caption`**: título base de la tabla formateada. La función lo completa automáticamente añadiendo el nombre de la variable dependiente, el tipo de intervalo, el nivel de confianza y, si procede, una indicación de que los valores están en la escala original tras antilog. Por defecto, `"Predicciones por escenario"`.
- **`...`**: argumentos adicionales pasados a `kable_rstars()` (por ejemplo, `digits`, `font_size` o `bootstrap_options`). Si no se pasa `digits`, se aplica un valor por defecto de `3`.

### Valor devuelto. {-}

Una **lista con dos elementos**:

- **`data`**: *data frame* con una fila por escenario, incluyendo la columna identificadora, las variables explicativas evaluadas, la predicción puntual (`.fitted`), los extremos del intervalo (`.lwr`, `.upr`), la desviación típica de la predicción (`.se_fit`) y los metadatos `.interval`, `.level` y `.log_transform`.
- **`table`**: objeto `knitr_kable` con el *data frame* anterior formateado con `kable_rstars()` (o `NULL` si `return_kable = FALSE`).

### Ejemplo. {-}

```{r, eval=FALSE, echo=TRUE}
library(MATrstars)

# Estimación de un modelo log-lineal
modelo <- lm(log(mpg) ~ wt + hp, data = mtcars)

# Predicciones desde un archivo Excel con escenarios
res <- predict_from_excel_scenarios(
  model          = modelo,
  train_df       = mtcars,
  excel_path     = "escenarios.xlsx",
  sheet          = "Simula1",
  transforma_log = TRUE
)

res$table    # tabla formateada con kable_rstars()
res$data     # data frame crudo con predicciones y metadatos
```

### Código fuente. {-}

- [`R/predict_from_excel_scenarios.R`](https://github.com/teckel71/MATrstars/blob/main/R/predict_from_excel_scenarios.R)
