# Gráficos.

![[El valor de las imágenes.]{.smallcaps}](figuras/03%20gráficos.jpg){width="100%"}

## ![](figuras/book.svg){.hicon} El valor de las imágenes.

Una imagen vale más que mil palabras.

En el análisis de datos, las representaciones gráficas no son un adorno, sino el **lenguaje común** entre datos, analistas y decisores.

Un buen gráfico puede condensar miles de observaciones en **patrones perceptibles de un vistazo**, revelando tendencias, rupturas, relaciones y valores atípicos que las tablas suelen ocultar.

En la fase exploratoria del análisis, el gráfico orienta las hipótesis y la elección de los modelos; en la de validación, permite comprobar supuestos y diagnosticar errores; y en la de comunicación, convierte resultados complejos en evidencia comprensible y útil para actuar.

Esa fuerza descansa en el modo en que las representaciones gráficas aprovechan la percepción humana —posición, longitud, forma, color— para aligerar la carga cognitiva y prevenir interpretaciones equívocas. De ahí que diseñar con intención, escoger el tipo de gráfico que conviene a cada pregunta y respetar los principios de claridad, comparabilidad y honestidad resulte tan decisivo como dominar cualquier técnica estadística.

Este capítulo recorre ese camino: del boceto exploratorio a la visualización final que informa, persuade y, sobre todo, ayuda a decidir mejor.

## ![](figuras/pie-chart.svg){.hicon} El *Tidyverse* para gráficos: `{ggplot2}`.

R, en su instalación básica, cuenta con funciones destinadas a crear gráficos y, de este modo, visualizar nuestros datos para generar información y extraer conclusiones con sencillez.

Con todo, esas funciones se quedan a veces cortas o exigen un código extenso y complejo. Por esa razón, el *Tidyverse* incorporó un paquete específico para construir gráficos de forma flexible y amigable. Recordemos que el *Tidyverse* es aquel conjunto de paquetes que comparten una misma filosofía —el uso de ciertas estructuras gramaticales comunes— y que simplifican buena parte de las tareas y análisis que podrían acometerse con el lenguaje R estándar.

Ese paquete es `{ggplot2}`, que pone a nuestra disposición herramientas muy versátiles para visualizar conjuntos de datos. En las páginas que siguen expondremos los fundamentos de su sintaxis y veremos cómo construir algunos de los gráficos más habituales.

Para ilustrar la creación de gráficos, supongamos que trabajamos dentro del proyecto "explora" que creamos anteriormente. En su carpeta guardaremos el *script* "ggplot2_rstars.R" y el archivo de Microsoft® Excel® "interestelar_100.xlsx", cuyos enlaces de descarga figuran en la sección final del capítulo.

Si abrimos "interestelar_100.xlsx", comprobaremos que consta de tres hojas: la primera recoge un aviso sobre el uso exclusivo que debe darse a los datos; la segunda describe las variables consideradas; y la tercera (hoja "Datos") contiene la información que vamos a **importar** desde RStudio. Se trata de variables económico-financieras y de otra índole, referidas a una muestra de empresas dedicadas al transporte interestelar de mercancías.

Abramos ahora el script "ggplot2_rstars.R" con `File → Open File…` (o haciendo clic sobre el archivo en la ventana inferior derecha de RStudio, pestaña "Files"). Este script contiene el programa que iremos ejecutando a lo largo de la práctica.

Una vez abierto el *script* en el editor de RStudio, observaremos que su primera instrucción es:

```{r, eval=TRUE, echo=TRUE, message=FALSE}
## Generando gráficos con {ggplot2}

# Limpiando el Global Environment
rm(list = ls())
```

Esta instrucción persigue limpiar el *Global Environment* (la memoria) de los objetos que hayan quedado de sesiones de trabajo anteriores.

A continuación, si preferimos despreocuparnos más adelante de la carga de los paquetes que necesitaremos, podemos activarlos todos de una vez:

```{r, eval=TRUE, echo=TRUE, message=FALSE}
# Cargando paquetes
library(readxl)
library(dplyr)
library(ggplot2)
library(gtExtras)
library(ggExtra)
library(ggrepel)
```

Recordemos que, si alguno de los paquetes no estuviera instalado en la máquina, R nos devolvería un error. En tal caso habrá que instalarlo (véase la sección 1.7) y volver a ejecutar el bloque de código anterior.

Para importar los datos que hay en la hoja "Datos" del archivo de Microsoft® Excel® "interestelar_100.xlsx", ejecutaremos el código:

```{r, eval=TRUE, echo=TRUE, message=FALSE}
# Importando datos desde Excel
interestelar_100 <- read_excel("interestelar_100.xlsx",
                               sheet = "Datos",
                               na = c("n.d."))
interestelar_100 <- data.frame(interestelar_100, row.names = 1)
```

En el *Global Environment* aparece ya un objeto de tipo *data frame*, denominado "interestelar_100", que contiene 104 filas (una por empresa) y 28 variables. Podemos listarlas de forma visual con la función `gt_plt_summary()` del paquete `{gtExtras}`:

```{r, eval=TRUE, echo=TRUE, message=FALSE}
# visualizando el data frame de modo elegante con {gtExtras}
datos_df_graph <- gt_plt_summary(interestelar_100)
datos_df_graph
```

## ![](figuras/pie-chart.svg){.hicon} La estructura de un gráfico con `{ggplot2}`.

Antes de construir nuestro primer gráfico conviene entender la lógica que sigue `{ggplot2}`: todo gráfico se levanta combinando tres ingredientes básicos.

**1. Datos y mapeo estético** (`ggplot()` + `aes()`). Se indica el *data frame* de origen y se asignan variables a los ejes y a otros atributos visuales (color, tamaño, forma…). Todo atributo que *dependa del valor de una variable* debe ir dentro de `aes()`. Los atributos *fijos* (un color concreto, un tamaño fijo) van *fuera* de `aes()`.

**2. Geometría** (`geom_*()`). Se elige el tipo de representación: puntos (`geom_point()`), barras (`geom_bar()`), cajas (`geom_boxplot()`), etc. Un gráfico puede contener varias capas geométricas superpuestas.

**3. Personalización**. Se refinan títulos (`ggtitle()`, `xlab()`, `ylab()`), escalas de color (`scale_fill_*()`, `scale_color_*()`), temas (`theme_*()`) y otros ajustes.

Estos ingredientes se encadenan con el operador **`+`**, de modo que la estructura típica de un gráfico con `{ggplot2}` es:

```{r, eval=FALSE, echo=TRUE, message=FALSE}
ggplot(data = mi_dataframe, aes(x = variable_x, y = variable_y)) +
  geom_tipo(...) +
  labs(title = "Título", x = "Eje X", y = "Eje Y")
```

Con esta estructura en mente, recorramos los tipos de gráficos más habituales.

## ![](figuras/pie-chart.svg){.hicon} Gráficos de una variable.

### ![](figuras/key.svg){.hicon} Histograma.

El **histograma** es uno de los gráficos indispensables para hacerse una idea de cómo se distribuyen los casos en relación con una variable métrica. Construyamos uno para la variable LIQUIDEZ, que recoge la ratio de liquidez —cociente entre el activo corriente y el pasivo corriente— y que mide la capacidad de la empresa para atender sus deudas a corto plazo con activos a corto plazo. En algunos sectores se considera adecuado un valor de la ratio situado entre 1,5 y 2: por debajo de 1,5 pueden aparecer tensiones de caja, mientras que por encima de 2 cabe sospechar capital ocioso.

El código será:

```{r, eval=FALSE, echo=TRUE, message=FALSE}
# Histograma
ggplot(data = interestelar_100, aes(x = LIQUIDEZ)) +
       geom_histogram()
```

Observemos la estructura: `ggplot()` recibe el *data frame* y el mapeo estético, donde `aes(x = LIQUIDEZ)` señala que el eje x depende de los valores de LIQUIDEZ. Después, `geom_histogram()` fija la geometría. El resultado es:

```{r, eval=TRUE, echo=FALSE, message=FALSE}
# Histograma
ggplot(data = interestelar_100, aes(x = LIQUIDEZ)) +
       geom_histogram()
```

Un aspecto que quizá nos interese modificar es el número de intervalos —o *bins*— en que se divide el rango de valores de la variable, lo que equivale a regular el "grosor" de las barras. R emplea 30 de forma predeterminada. Para reducirlo a 20, por ejemplo, añadiremos el argumento `bins =` en la línea del *geom*:

```{r, eval=TRUE, echo=TRUE, message=FALSE}
ggplot(data = interestelar_100, aes(x = LIQUIDEZ)) +
       geom_histogram(bins = 20)
```

No siempre resulta fácil determinar cuántos intervalos conviene emplear. Una posibilidad es acogerse a la regla de *Sturges*, que propone calcular su número, *k*, como el logaritmo en base 2 del tamaño muestral más uno, redondeando el resultado hacia arriba:

$$
k = \left\lceil \log_{2}(n) + 1 \right\rceil
$$

donde *n* es el tamaño muestral.

Así, empleando la función `nclass.Sturges()` del paquete `{grDevices}`:

```{r, eval=TRUE, echo=TRUE, message=FALSE}
# Nº de bins según Sturges (con NA/Inf fuera)
nbins <- nclass.Sturges(interestelar_100$LIQUIDEZ[is.finite(interestelar_100$LIQUIDEZ)])
ggplot(data = interestelar_100, aes(x = LIQUIDEZ)) +
       geom_histogram(bins = nbins)
```

La regla de *Sturges* propone, en este caso, tan solo 8 intervalos.

Modifiquemos ahora el color de las barras: el argumento `colour =` se ocupa del borde y `fill =`, del relleno. Como ambos colores son *fijos* —no dependen de ninguna variable—, se escriben **fuera** de `aes()`. Aprovecharemos además para mejorar la presentación del gráfico con un título, un subtítulo y sendas etiquetas en los ejes:

```{r, eval=TRUE, echo=TRUE, message=FALSE}
ggplot(data = interestelar_100, aes(x = LIQUIDEZ)) +
  geom_histogram(bins = nbins, colour = "red", fill = "orange") +
  ggtitle("RATIO DE LIQUIDEZ", subtitle = "Transporte Interestelar")+
  xlab("Liquidez (ratio)") +
  ylab("Frecuencias")
```

Puede ocurrir que nos interese diferenciar los casos según grupos preestablecidos. Entre las variables del *data frame* "interestelar_100" figura una de naturaleza categórica, EFLO, que clasifica a las empresas en "ANTIGUA", "MADURA" o "RENOVADA" según la antigüedad media de su flota. Representemos entonces, en un mismo gráfico, un histograma de la ratio de liquidez para cada categoría de EFLO. Habrá que incluir esa variable **dentro de `aes()`**, puesto que el color de relleno de cada barra depende ahora del valor que EFLO toma en cada caso:

```{r, eval=TRUE, echo=TRUE, message=FALSE}
ggplot(data = interestelar_100, aes(x = LIQUIDEZ)) +
  geom_histogram(bins = nbins, colour = "red", aes(fill = EFLO)) +
  scale_fill_brewer(palette = "Oranges") +
  ggtitle("RATIO DE LIQUIDEZ", subtitle = "Transporte Interestelar")+
  xlab("Liquidez (ratio)") +
  ylab("Frecuencias")
```

Como puede verificarse, los tres histogramas se superponen con colores distintos según la categoría de EFLO y, a la derecha del gráfico, surge una leyenda que indica qué color corresponde a cada grupo de empresas. La función `scale_fill_brewer()` nos permite escoger la paleta de colores; las disponibles pueden consultarse en [esta sección](https://ggplot2-book.org/scales-colour) de [@ggplot22021].

### ![](figuras/key.svg){.hicon} Gráfico de densidad.

Muy próximo al histograma se encuentra el gráfico de **densidad**, que estima la función de densidad de probabilidad empírica de la variable representada. Cabe entenderlo, en el fondo, como un histograma "suavizado". Probemos a ejecutar este código:

```{r, eval=TRUE, echo=TRUE, message=FALSE}
ggplot(data = interestelar_100, aes(x = LIQUIDEZ)) +
  geom_density(colour = "red", fill = "orange") +
  ggtitle("RATIO DE LIQUIDEZ", subtitle = "Transporte Interestelar")+
  xlab("Liquidez (ratio)") +
  ylab("Densidad")
```

El *geom* empleado es ahora `geom_density()`. Desaparece, como es lógico, el número de intervalos o *bins*, y la función de densidad estimada puede recibir un color de borde (`colour =`) y otro de relleno (`fill =`).

Igual que sucedía con el histograma, podemos estimar una función de densidad para cada grupo de empresas definido por EFLO sin más que trasladar `fill =` al interior del `aes()` correspondiente:

```{r, eval=TRUE, echo=TRUE, message=FALSE}
ggplot(data = interestelar_100, aes(x = LIQUIDEZ)) +
  geom_density(aes(fill = EFLO), colour = "red", alpha = 0.70) +
  scale_fill_brewer(palette = "Oranges") +
  ggtitle("RATIO DE LIQUIDEZ", subtitle = "Transporte Interestelar") +
  xlab("Liquidez (ratio)") +
  ylab("Densidad")
```

El argumento `alpha =` admite un valor entre 0 y 1 que regula la transparencia de los rellenos. Gracias a él, las funciones de densidad superpuestas pueden verse unas a través de otras.

### ![](figuras/key.svg){.hicon} Gráfico de caja o *Box-Plot*.

Otro tipo de gráfico de enorme interés es el de caja o ***box-plot***, que informa sobre la dispersión de una variable. Fijémonos en el siguiente código:

```{r, eval=FALSE, echo=TRUE, message=FALSE}
ggplot(data = interestelar_100, aes(x = "", y = LIQUIDEZ)) +
  geom_boxplot(fill= "orange") +
  ggtitle("RATIO DE LIQUIDEZ", subtitle = "Transporte Interestelar") +
  xlab("") +
  ylab("Ratio de liquidez")
```

Como puede observarse, el mapeo fija la variable que determinará las coordenadas del eje "y". El *geom* es, en este caso, `geom_boxplot()`. Las últimas líneas configuran los títulos del gráfico y del eje "y". Al ejecutar el código obtenemos:

```{r, eval=TRUE, echo=FALSE, message=FALSE}
ggplot(data = interestelar_100, aes(x = "", y = LIQUIDEZ)) +
  geom_boxplot(fill= "orange") +
  ggtitle("RATIO DE LIQUIDEZ", subtitle = "Transporte Interestelar") +
  xlab("") +
  ylab("Ratio de liquidez")
```

**Nota:** conviene asignar al eje "x" una variable "vacía" (`x = ""`) y dejar también en blanco su etiqueta, para que no aparezcan ni una escala ni el título "x" en ese eje.

El gráfico se articula en torno a una "caja" central de forma rectangular, delimitada por el primer y el tercer cuartil. Dentro de ella queda, por tanto, el 50% central de los casos: quedan fuera el 25% con la ratio más baja, por debajo, y el 25% con la ratio más alta, por encima. La altura de la caja es la diferencia entre el tercer cuartil y el primero, magnitud conocida como "rango intercuartílico" (*IQR*, por sus siglas en inglés). Una línea horizontal divide además la caja en dos zonas: se trata de la **mediana** de la distribución, es decir, la ratio de liquidez que parte la muestra en dos mitades con idéntico número de casos, una por encima y otra por debajo.

Por encima y por debajo de la caja se extienden dos segmentos, los llamados "bigotes". Estos abarcan los casos situados fuera de la caja —por debajo del primer cuartil o por encima del tercero— siempre que disten de ella menos de **1,5 veces** su altura. Los casos que quedan más allá de ese límite se representan mediante puntos y son los que conocemos como **casos atípicos** o ***outliers***. Su identificación constituye una fase muy relevante antes de aplicar determinadas técnicas estadísticas.

En nuestro caso comprobamos que la ratio de liquidez (LIQUIDEZ) no presenta *outliers*: ninguna empresa arroja un valor anormalmente alto o bajo.

Representemos ahora, en cambio, la variable RES (resultado del ejercicio o beneficio neto):

```{r, eval=TRUE, echo=FALSE, message=FALSE}
ggplot(data = interestelar_100, aes(x = "", y = RES)) +
  geom_boxplot(fill= "orange") +
  ggtitle("RESULTADO DEL EJERCICIO", subtitle = "Transporte Interestelar") +
  xlab("") +
  ylab("Resultado (miles de PAVOs)")
```

En esta ocasión sí aparecen 4 empresas *outliers*: compañías con resultados atípicamente elevados, por encima del tercer cuartil más 1,5 veces el rango intercuartílico. Dos de ellas superan el millón de PAVOs de beneficio neto.

`{ggplot2}` permite **incorporar al gráfico medidas estadísticas** y otros cálculos. El *box-plot*, por ejemplo, muestra la mediana, pero no la media. Si queremos que también aparezca esta última, podemos calcularla e integrarla mediante la función `stat_summary()`: el argumento `fun = "mean"` indica que la medida por calcular es la media aritmética y `geom = "point"`, que se representará como un punto:

```{r, eval=TRUE, echo=TRUE, message=FALSE}
ggplot(data = interestelar_100, aes(x = "", y = RES)) +
  geom_boxplot(fill = "orange") +
  stat_summary(fun = "mean",
               geom = "point",
               size = 3,
               col = "darkblue") +
  ggtitle("RESULTADO DEL EJERCICIO", subtitle = "Transporte Interestelar") +
  xlab("") +
  ylab("Resultado (miles de PAVOs)")
```

El *resultado medio del ejercicio* se ha incorporado al gráfico de caja como un punto azul oscuro de buen tamaño, situado algo por encima de la *mediana*.

Refinemos el *box-plot* anterior. Quizá nos convenga, por ejemplo, disponer de una caja para cada grupo de empresas según la antigüedad de su flota (variable EFLO):

```{r, eval=TRUE, echo=TRUE, message=FALSE}
ggplot(data = interestelar_100, aes(x = EFLO, y = RES)) +
  geom_boxplot(aes(fill = EFLO)) +
  stat_summary(fun = "mean",
               geom = "point",
               size = 3,
               col = "darkblue") +
  stat_summary(fun = "mean",
               geom = "line",
               col = "darkblue",
               aes(group = TRUE)) +
  scale_fill_brewer(palette = "Oranges") +
  ggtitle("RESULTADO DEL EJERCICIO", subtitle = "Transporte Interestelar") +
  xlab("") +
  ylab("Resultado (miles de PAVOs)")
```

Para obtener una caja por categoría de EFLO hemos asignado esa variable al eje x dentro del mapeo. Y como además queremos que cada caja luzca un color distinto, hemos hecho depender el relleno de la propia EFLO, añadiendo la característica `fill =` en el `aes()` de `geom_boxplot()`. La función `scale_fill_brewer()` se encarga, como ya sabemos, de aplicar la paleta de colores.

El primer bloque de `stat_summary()` marca con un punto la media de RES de cada grupo. El segundo une esos puntos mediante una línea, lo que facilita comparar visualmente los promedios. El argumento `aes(group = TRUE)` es el que obliga a la línea a enlazarlos todos, ignorando el agrupamiento por EFLO.

Como última extensión, en ocasiones interesa visualizar la posición de cada caso individual. Podemos lograrlo con una capa `geom_jitter()`, que reparte los puntos aplicándoles un ligero desplazamiento lateral aleatorio para evitar solapamientos. Y para que los *outliers* del *box-plot* no se dupliquen con los del *jitter*, indicamos `outlier.shape = NA`:

```{r, eval=TRUE, echo=TRUE, message=FALSE}
ggplot(data = interestelar_100, aes(x = EFLO, y = RES)) +
  geom_boxplot(aes(fill = EFLO), outlier.shape = NA) +
  stat_summary(fun = "mean",
               geom = "point",
               size = 3,
               col = "darkblue") +
  stat_summary(fun = "mean",
               geom = "line",
               col = "darkblue",
               aes(group = TRUE)) +
    geom_jitter(width = 0.1,
              size = 1,
              col = "darkred",
              alpha = 0.40) +
  scale_fill_brewer(palette = "Oranges") +
  ggtitle("RESULTADO DEL EJERCICIO", subtitle = "Transporte Interestelar") +
  xlab("") +
  ylab("Resultado (miles de PAVOs)")

```

`geom_jitter()` muestra, sobre cada caja, la nube de casos individuales, *outliers* incluidos. Las características de esos puntos —amplitud del desplazamiento lateral, tamaño, color y opacidad— se controlan con los argumentos `width =`, `size =`, `col =` y `alpha =`.

### ![](figuras/key.svg){.hicon} Gráfico de violín.

El gráfico de **violín** reúne las ventajas del *box-plot* —la mediana y los cuartiles— con las del gráfico de densidad —la forma completa de la distribución—. Cada "violín" es una función de densidad reflejada como en un espejo, cuya anchura en cada punto refleja la frecuencia relativa de los datos en ese valor. Resulta especialmente útil cuando la distribución es bimodal o adopta formas que un *box-plot* no alcanza a revelar:

```{r, eval=TRUE, echo=TRUE, message=FALSE}
ggplot(data = interestelar_100, aes(x = EFLO, y = LIQUIDEZ)) +
  geom_violin(aes(fill = EFLO), alpha = 0.7) +
  geom_boxplot(width = 0.15, fill = "white", alpha = 0.8) +
  stat_summary(fun = "mean",
               geom = "point",
               size = 2,
               col = "darkblue") +
  scale_fill_brewer(palette = "Oranges") +
  ggtitle("RATIO DE LIQUIDEZ POR TIPO DE FLOTA",
          subtitle = "Transporte Interestelar") +
  xlab("") +
  ylab("Ratio de liquidez")
```

En el código, `geom_violin()` dibuja la silueta de la distribución y sobre ella se superpone un `geom_boxplot()` estrecho (argumento `width = 0.15`) que aporta la referencia de la mediana y los cuartiles, mientras que el punto azul oscuro señala la media. El violín reúne así ambas lecturas en una sola imagen: el resumen numérico del *box-plot* y el perfil completo de la distribución.

### ![](figuras/key.svg){.hicon} Gráfico de barras.

El **gráfico de barras** es la representación básica de las variables **categóricas**. `{ggplot2}` ofrece dos funciones para construirlo: `geom_bar()`, que cuenta por sí sola las frecuencias de cada categoría, y `geom_col()`, que parte de valores ya calculados. Representemos el número de empresas por tipo de flota (EFLO):

```{r, eval=TRUE, echo=TRUE, message=FALSE}
ggplot(data = interestelar_100, aes(x = EFLO)) +
  geom_bar(aes(fill = EFLO)) +
  scale_fill_brewer(palette = "Oranges") +
  ggtitle("NÚMERO DE EMPRESAS POR TIPO DE FLOTA",
          subtitle = "Transporte Interestelar") +
  xlab("Antigüedad de la flota") +
  ylab("Número de empresas")
```

`geom_bar()` cuenta cuántos casos hay en cada categoría de EFLO y traduce esa frecuencia en la altura de la barra. Cuando los valores vienen ya calculados —el resultado medio por galaxia, pongamos por caso—, recurriremos a `geom_col()`:

```{r, eval=TRUE, echo=TRUE, message=FALSE}
# Calcular el resultado medio por galaxia
res_por_galaxia <- interestelar_100 %>%
  group_by(GALAXIA) %>%
  summarise(RES_medio = mean(RES, na.rm = TRUE)) %>%
  arrange(desc(RES_medio))

ggplot(data = res_por_galaxia, aes(x = reorder(GALAXIA, RES_medio),
                                    y = RES_medio)) +
  geom_col(fill = "orange", colour = "red") +
  coord_flip() +
  ggtitle("RESULTADO MEDIO POR GALAXIA",
          subtitle = "Transporte Interestelar") +
  xlab("") +
  ylab("Resultado medio (miles de PAVOs)")
```

En este ejemplo, `reorder()` dispone las barras de menor a mayor resultado medio y `coord_flip()` gira el gráfico para situarlas en horizontal, lo que facilita la lectura de los nombres de las galaxias.

## ![](figuras/pie-chart.svg){.hicon} Gráficos de dos variables.

### ![](figuras/key.svg){.hicon} Gráfico de dispersión o *scatterplot*.

Abordamos ahora un tipo de gráfico muy frecuente cuando trabajamos con dos variables métricas: el **gráfico de dispersión** o ***scatterplot***. En él, cada variable ocupa uno de los ejes y cada punto del interior representa un caso u observación.

Creemos, a modo de ejemplo, un gráfico de dispersión que sitúe a las empresas de transporte interestelar de mercancías en función de su ratio de liquidez (LIQUIDEZ) y de su resultado del ejercicio (RES). El código es el siguiente:

```{r, eval=FALSE, echo=TRUE, message=FALSE}
ggplot(data = interestelar_100, aes(x = LIQUIDEZ, y = RES)) +
  geom_point(color = "red", size = 2, alpha = 0.7) +
  ggtitle("LIQUIDEZ vs RESULTADO DEL EJERCICIO",
          subtitle = "Transporte Interestelar") +
  xlab("Ratio de Liquidez") +
  ylab("Resultado del ejercicio (miles PAVOs)")
```

El resultado es el siguiente gráfico:

```{r, eval=TRUE, echo=FALSE, message=FALSE}
ggplot(data = interestelar_100, aes(x = LIQUIDEZ, y = RES)) +
  geom_point(color = "red", size = 2, alpha = 0.7) +
  ggtitle("LIQUIDEZ vs RESULTADO DEL EJERCICIO",
          subtitle = "Transporte Interestelar") +
  xlab("Ratio de Liquidez") +
  ylab("Resultado del ejercicio (miles PAVOs)")
```

Refinemos algo más el gráfico. Puede resultar interesante, en primer lugar, **distinguir los tipos de empresas** según la antigüedad de sus flotas (variable EFLO), para lo cual haremos depender de esa variable el color de los puntos:

```{r, eval=TRUE, echo=TRUE, message=FALSE}
ggplot(data = interestelar_100, aes(x = LIQUIDEZ, y = RES)) +
  geom_point(aes(col = EFLO), size = 2, alpha = 0.7) +
  ggtitle("LIQUIDEZ vs RESULTADO DEL EJERCICIO",
          subtitle = "Transporte Interestelar") +
  xlab("Ratio de Liquidez") +
  ylab("Resultado del ejercicio (miles PAVOs)")
```

En los dos gráficos anteriores se distinguen puntos —casos— candidatos a *outliers*, sobre todo en lo que respecta a la variable RES (beneficio neto o resultado del ejercicio), tal como ya advertimos al construir los *box-plots*.

Por otro lado, podría convenirnos completar el gráfico con información sobre cada una de las dos variables por separado, esto es, sobre sus **distribuciones marginales**. Para ello contamos con `{ggExtra}`, un paquete complementario de `{ggplot2}`. El procedimiento consta de dos pasos. El primero consiste en **asignar** el *scatterplot* diseñado con `ggplot()` a un objeto con el nombre que prefiramos, por ejemplo "scatter_plus". En el segundo, ese objeto pasa a ser el argumento de la función `ggMarginal()`, de `{ggExtra}`, tal como muestra el siguiente código:

```{r, eval=FALSE, echo=TRUE, message=FALSE}
scatter_plus <- ggplot(data = interestelar_100,
                       aes(x = LIQUIDEZ, y = RES)) +
  geom_point(aes(col = EFLO), size = 2, alpha = 0.7) +
  ggtitle("LIQUIDEZ vs RESULTADO DEL EJERCICIO",
          subtitle = "Transporte Interestelar") +
  xlab("Ratio de Liquidez") +
  ylab("Resultado del ejercicio (miles PAVOs)")

ggMarginal(scatter_plus, type = "histogram", groupColour = T,
           groupFill = T, position = "identity", alpha = 0.5)
```

El resultado es la aparición, en los márgenes del gráfico, de los histogramas de ambas variables, LIQUIDEZ y RES:

```{r, eval=TRUE, echo=FALSE, message=FALSE}
scatter_plus <- ggplot(data = interestelar_100,
                       aes(x = LIQUIDEZ, y = RES)) +
  geom_point(aes(col = EFLO), size = 2, alpha = 0.7) +
  ggtitle("LIQUIDEZ vs RESULTADO DEL EJERCICIO",
          subtitle = "Transporte Interestelar") +
  xlab("Ratio de Liquidez") +
  ylab("Resultado del ejercicio (miles PAVOs)")

ggMarginal(scatter_plus, type = "histogram", groupColour = T,
           groupFill = T, position = "identity", alpha = 0.5)
```

Conviene apuntar que el argumento `position = "identity"` mantiene las barras de los histogramas perfectamente alineadas con los datos del gráfico de dispersión, sin desplazamiento alguno.

El tamaño de los puntos puede aportar, además, una información adicional si lo hacemos proporcional a una tercera variable: el nivel de solvencia (variable SOLVENCIA), por ejemplo. Bastará con trasladar la característica `size =` al interior de `aes()`, ya que el diámetro de cada punto deja de ser un parámetro fijo para depender de la magnitud que SOLVENCIA alcanza en cada caso:

```{r, eval=TRUE, echo=TRUE, message=FALSE}
scatter_plus <- ggplot(data = interestelar_100,
                       aes(x = LIQUIDEZ, y = RES)) +
  geom_point(aes(col = EFLO, size = SOLVENCIA), alpha = 0.7) +
  ggtitle("LIQUIDEZ vs RESULTADO DEL EJERCICIO",
          subtitle = "Transporte Interestelar") +
  xlab("Ratio de Liquidez") +
  ylab("Resultado del ejercicio (miles PAVOs)")

ggMarginal(scatter_plus, type = "histogram", groupColour = T,
           groupFill = T, position = "identity", alpha = 0.5)
```

Por último, quizá nos resulte útil añadir una etiqueta (*label*) a cada punto para **identificar el caso concreto** que representa. El paquete `{ggrepel}` nos ofrece con este fin la función `geom_label_repel()`, que sitúa las etiquetas de manera automática evitando que se solapen:

```{r, eval=TRUE, echo=TRUE, message=FALSE, warning=FALSE}
scatter_plus <- ggplot(data = interestelar_100,
                       aes(x = LIQUIDEZ, y = RES)) +
  geom_point(aes(col = EFLO, size = SOLVENCIA), alpha = 0.7) +
  geom_label_repel(aes(label = row.names(interestelar_100)),
                   size = 2,
                   color = "black",
                   alpha = 0.5,
                   max.overlaps = 20,   
                   box.padding = 0.1,   
                   point.padding = 0.05,
                   force = 3,
                   max.time = 2,
                   seed = 123) +
  ggtitle("LIQUIDEZ vs RESULTADO DEL EJERCICIO",
          subtitle = "Transporte Interestelar") +
  xlab("Ratio de Liquidez") +
  ylab("Resultado del ejercicio (miles PAVOs)")

ggMarginal(scatter_plus, type = "histogram", groupColour = T,
           groupFill = T, position = "identity", alpha = 0.5)
```

La función descarta por sí sola aquellas etiquetas que se solaparían en exceso, comportamiento que regula el argumento `max.overlaps`. Otros argumentos de interés son `box.padding` (el aire que rodea a cada etiqueta), `point.padding` (el que rodea al punto de anclaje) y `force` (la intensidad de la repulsión entre etiquetas).

## ![](figuras/pie-chart.svg){.hicon} Paneles múltiples: *faceting*.

Una de las prestaciones más potentes de `{ggplot2}` es la posibilidad de generar **paneles múltiples** (*facets*) a partir de una o varias variables categóricas. En lugar de superponer los grupos en una misma imagen —lo que en ocasiones dificulta su lectura—, se dibuja un gráfico independiente para cada categoría, todos ellos con idénticas escalas, lo que facilita enormemente la comparación.

La función principal es `facet_wrap()`, que reparte los paneles en una retícula. Veamos cómo obtener un histograma de LIQUIDEZ separado por tipo de flota. Recuperamos aquí el objeto `nbins`, que calculamos con la regla de *Sturges* al construir nuestro primer histograma y que sigue alojado en el *Global Environment*; si hubiéramos limpiado la memoria entretanto, bastaría con volver a ejecutar aquella línea antes que esta:

```{r, eval=TRUE, echo=TRUE, message=FALSE}
ggplot(data = interestelar_100, aes(x = LIQUIDEZ)) +
  geom_histogram(bins = nbins, fill = "orange", colour = "red") +
  facet_wrap(~ EFLO) +
  ggtitle("RATIO DE LIQUIDEZ POR TIPO DE FLOTA",
          subtitle = "Transporte Interestelar") +
  xlab("Liquidez (ratio)") +
  ylab("Frecuencias")
```

La fórmula `~ EFLO` señala la variable que define los paneles. Si quisiéramos definirlos a partir de dos variables —EFLO y GALAXIA, por ejemplo—, recurriríamos a `facet_grid(EFLO ~ GALAXIA)`, que construye una cuadrícula con una dimensión por variable.

El *faceting* puede aplicarse a cualquier tipo de gráfico. Veámoslo sobre el gráfico de dispersión:

```{r, eval=TRUE, echo=TRUE, message=FALSE}
ggplot(data = interestelar_100, aes(x = LIQUIDEZ, y = RES)) +
  geom_point(aes(col = EFLO), size = 2, alpha = 0.7) +
  facet_wrap(~ EFLO) +
  ggtitle("LIQUIDEZ vs RESULTADO DEL EJERCICIO",
          subtitle = "Transporte Interestelar") +
  xlab("Ratio de Liquidez") +
  ylab("Resultado del ejercicio (miles PAVOs)")
```

Cada panel recoge únicamente los casos de una categoría de EFLO, de modo que la relación entre LIQUIDEZ y RES se aprecia con nitidez dentro de cada grupo, sin la confusión que puede generar la superposición de colores en una sola imagen.

## ![](figuras/arrow-down-circle.svg){.hicon} Materiales para realizar las prácticas del capítulo.

En esta sección se recogen los enlaces de acceso a los distintos materiales (*scripts*, datos...) necesarios para desarrollar los contenidos prácticos del capítulo.

**Datos (en formato Microsoft® Excel®):**

-   interestelar_100.xlsx ([obtener aquí](https://raw.githubusercontent.com/teckel71/RStars-book/main/download/interestelar_100.xlsx))

**Scripts:**

-   ggplot2_rstars.R ([obtener aquí](https://raw.githubusercontent.com/teckel71/RStars-book/main/download/ggplot2_rstars.R))
